【裁判字號】    99,上易,441
【裁判日期】    990714
【裁判案由】    偽造文書
【裁判全文】
臺灣高等法院高雄分院刑事判決         99年度上易字第441號
上  訴  人  臺灣屏東地方法院檢察署檢察官
上  訴  人
即  被  告  甲○○
被      告  丙○○
共     同   林維毅律師
選任辯護人
上列上訴人因被告偽造文書案件，不服臺灣屏東地方法院98年度
易字第619 號中華民國99年3 月29日第一審判決（起訴案號：臺
灣屏東地方法院檢察署97年度偵字第6887號），提起上訴，本院
判決如下：
    主  文
原判決關於甲○○、丙○○於民國玖拾柒年月日犯使公務員
登載不實罪部分，均撤銷。
甲○○共同於民國玖拾柒年月日犯使公務員登載不實罪，處
拘役伍拾玖日，如易科罰金，以新臺幣壹仟元折算壹日。
甲○○其他上訴部分駁回。
甲○○上開撤銷改判部分所處拘役伍拾玖日，如易科罰金，以新
臺幣壹仟元折算壹日；與駁回上訴所處拘役伍拾日，如易科罰金
，以新臺幣壹仟元折算壹日；應執行拘役柒拾日，如易科罰金，
以新臺幣壹仟元折算壹日；緩刑貳年。
丙○○共同於民國玖拾柒年月日犯使公務員登載不實罪，處
拘役伍拾玖日，如易科罰金，以新臺幣壹仟元折算壹日；緩刑貳
年。
    事  實
一、甲○○明知登記在其名下之屏東市○街段○○段521 地號土
    地所有權狀及該土地上屏東市○○路120 號建物（簡系爭房
    地）所有權狀均因出租而由其父李錦郎（已於民國97年4 月
    30日歿）保管中，甲○○竟基於使公務員登載不實之犯意，
    於96年10月22日，以上開房地所有權狀遺失為由，向屏東縣
    屏東地政事務所申請補發上開系爭房地所有權狀，致使不知
    情之該管公務員，將此不實事項登載於其職務上所掌之土地
    、建物登記簿上，足生損害於李錦郎及地政機關對管理土地
    及建物登記之正確性。
二、甲○○復與其配偶丙○○2 人均明知無買賣上開系爭房地之
    事實，2 人竟基於使公務員登載不實之犯意聯絡，由甲○○
    持上開補發系爭房地所有權狀以買賣原因為由，於97年3 月
    3 日向屏東縣屏東地政事務所辦理上開系爭房地之所有權移
    轉登記予丙○○，致使不知情之該管公務員，又將此不實事
    項登載於其職務上所掌之土地及建物登記簿上，足生損害於
    李錦郎及地政機關對於管理土地及建物登記之正確性。
三、案經甲○○之兄乙○○告發而由臺灣屏東地方法院檢察署檢
    察官偵查起訴。
    理  由
壹、證據能力部分
一、按鑑定之經過及其結果，應命鑑定人以言詞或書面報告，刑
    事訴訟法第206 條第1 項定有明文。次按法院或檢察官得囑
    託醫院、學校或其他相當之機關、團體為鑑定，或審查他人
    之鑑定，並準用第203 條至第206 條之1 規定，刑事訴訟法
    第208 條第1 項亦有明文。本件法務部調查局97年12月22日
    調科貳字第09700524850 號鑑定書（偵一卷47-48 頁），係
    原審檢察官依職權囑託前揭機關為鑑定依前揭說明，上開鑑
    定文書均具有證據能力。
二、按傳聞法則之重要理論依據，在於傳聞證據未經當事人之反
    對詰問予以核實，乃予排斥，惟若當事人已放棄對原供述人
    之反對詰問權，於法院審判時表明同意該等傳聞證據可作為
    證據，基於證據資料愈豐富，愈有助於真實發現之理念，並
    貫徹刑事訴訟法修法加重當事人進行主義之精神，確認當事
    人對於證據能力有處分權之制度，傳聞證據經當事人同意作
    為證據，法院認為適當者，亦得為證據。本件判決後述所引
    其他審判外書面資料，檢察官、被告及辯護人均知為審判外
    之書面資料，且均無異議而為本案言詞辯論，本院審酌其取
    得之過程並無瑕疵，且與本案具有關連性，未見有何不適當
    之情形，是依刑事訴訟法第159 條之5 第2 項之規定認均具
    有證據能力。
貳、實體上認定
甲、上訴駁回部分（甲○○被訴於96年10月22日使公員登載不實
    罪）:
一、訊據被告甲○○固坦承曾於96年10月22日至屏東縣屏東地政
    事務所向該管公務員以上開系爭房地所有權狀遺失為由，而
    申請補發權狀之事實，惟矢口否認有何使公務員登載不實之
    犯行，並辯稱：當時因為我爸爸李錦郎生病，沒有行為能力
    ，而該爭房地因出租人登記為人頭公司，我為了保護自己才
    去地政事務所辦權狀遺失補發云云。經查：
（一）被告甲○○明知上開房地所有權狀平日均在其父李錦郎保
      管中，乃向屏東縣屏東地政事務所申報遺失並申請補發之
      事實，業據證人乙○○於偵訊及原審證述明確，並證稱：
      我從93年起照顧我父親李錦郎到他97年4 月30日去世，甲○○則照顧我媽媽，一人照顧一個，系爭房地所有權狀一
      直是由父親保管，沒有遺失，該房地租金也都是父親在收
      ，母親生前則沒有保管過系爭所有權狀，我確定所有權狀
      都在父親這裡，96年10月間甲○○沒有透過我或別人向父
      親要該系爭房地所有權狀，就去地政申請補發權狀時，我
      並不知道，地政事務所雖有寄資料給父親，因為不是我的
      信，所以我沒有打開，也沒有拿給父親看，因為他當時已
      在氣切了，之後我就把信處理掉等語明確（偵卷41頁、54
      頁、原審卷101 頁、102 頁），並有本件被告甲○○之系
      爭房地所有權狀補發申請書、切結書等資料附卷可稽（偵
      一卷16-23 頁）。又李錦郎曾因吸入性肺、巴金森氏、心
      肺衰竭等病症，而自96年7 月24日至同月30日止，均在財
      團法人屏東基督教醫院住院之事實，此有該醫院診斷證明
      書在卷可按（民事一卷121 頁），足見李錦郎在被告甲○○申請補發系爭房地權狀前，其當時之精神及身體狀況，
      均已達難以生活自理程度之事實，應可確認。又審酌證人
      乙○○與被告甲○○兄弟間平日感情雖不睦，然對系爭房
      地所有權狀平日均由其父親李錦郎保管等情，則被告甲○○、乙○○兄弟2 人均屬相同，乙○○當無因此而故意設
      詞誣陷被告甲○○之理，故證人乙○○之上開證述：甲○○事先並未向渠或父李錦郎查詢系爭房地所有權狀在何處
      ，即直接向地政機關申報遺失等語，應堪採信。
（二）又被告甲○○於91年4 月23日曾向其父李錦郎借用系爭房
      地所有權狀向銀行貸款並簽署借用證之事實，業據被告甲○○供承在卷（偵一卷41頁），核與證人乙○○證述情節
      相符（偵一卷54頁），並有該借用證1 紙在卷可按（偵一
      卷4 頁），是被告甲○○使用系爭房地所有權狀時猶須簽
      署借用證為憑始能向父親李錦郎借得，益徵系爭房地所有
      權狀平日係均由李錦郎保管之事實，已甚明確。否則被告
      既為系爭房地登記名義人，豈有須再簽署書面借用證始能
      借得系爭房地所有權狀之理。又被告甲○○雖另提出該借
      用證上系爭房地貸款已由甲○○償完畢，並由李錦郎另加
      註「已償還借用人完」字句之借用證1 紙（偵一卷45頁）
      ，以表示上開系爭房地權狀已交還由被告甲○○保管。然
      該份加註字句之借用證經送法務部調查局鑑定結果認前開
      加註字句係影印而成，並非筆寫字跡，有該局97年12月22
      日調科貳字第09700524850 號鑑定書附卷可參，顯見被告
      甲○○上開所辯：該行字句由李錦郎親筆加註云云，顯非
      事實，自無可採信，故尚難認李錦郎已將上開系爭房地權
      狀已交由被告甲○○所保管。
（三）況被告甲○○於偵訊復自承：系爭房地所有權狀一直都在
      我父親那邊，因為我是連帶保證人幫媽媽還500 多萬，我
      媽媽有表示系爭房地權狀要還我，但是又被我爸爸搶回去
      ，我會以遺失為由申請補發上開房地權狀，是因為我父親
      有帕金森氏症，我怕他遺失，我又3 年沒有回家，父親年
      事已高，系爭房地又被別人虛設行號，所以才申請遺失補
      發等語（偵一卷41頁）；復於原審亦供承：我有去問爸爸
      權狀放在何處，因為爸爸生病，沒有行為能力，我是為了
      保護自己才去辦理遺失補發等語（原審卷24頁），又供稱
      ：會申報（系爭房地）權狀遺失是因為父親不把權狀還我
      ，我也不知道他把權狀放在何處，房子已被他人虛設行號
      ，父親又在加護病房意識不清，所以我就去申請補發等語
      明確（原審卷98頁），顯見被告甲○○事先既明知該系爭
      房地平日在其父李錦郎保管中，僅不清楚該系爭房地權狀
      當時究置放在何處，即向地政事務所申報遺失補發之事實
      ，已甚顯明。又被告甲○○事先既知悉系爭房地權狀並未
      遺失，故其以該系爭房地權狀遺失為由，而向該屏東縣屏
      東地政事務所申請補發，致屏東縣屏東地政事務所不知情
      之承辦人員將上開不實之事項登載在其職務上所職掌文書
      之事實，已甚顯明，復有系爭房地之土地及建物登記謄本
      、土地登記申請書、切結書等附卷可稽，顯見被告甲○○
      向地政機關所為不實之遺失申報，其已足使公務員因此登
      載不實，足生損害於李錦郎及地政機關管理之正確性之事
      證甚為明確，故其此部分犯行洵堪認定。
二、核被告甲○○明知為不實事項而向地政機關以遺失為由而申
    請補發系爭房地權狀所為，係犯刑法第214 條之使公務員登
    載不實罪。本件起訴書事實欄第6 行雖載明『甲○○、丙○○明知上開房地真正所有權人為李錦郎』，惟『丙○○』部
    分係屬起訴書贅載，公訴意旨此部分應僅起訴被告甲○○謊
    報遺失權狀，業據原審法院公訴人已於原審審理時說明在卷
    （原審卷146 頁），故被告丙○○此部分並非在公訴意旨範
    圍內，附此敘明。
三、原判決就被告甲○○此部分認係犯使公務員登載不實罪，並
    適用刑法第214 條、第41條第1 項前段，刑法施行法第1 條
    之1 之規定，並審酌被告甲○○為求確保自己權益，顯明知
    上開權狀平日由其父保管中，竟故意申報遺失，致李錦郎及
    地政機關所生損害之程度、犯後態度、犯罪情節及犯罪之動
    機、目的、手段等一切情狀，爰量處拘役50日，並依其職業
    、資力、地位等節，諭知如易科罰金以新台幣1000元為之折
    算標準。經核原判決對被告甲○○此部分認事用法，尚無不
    合，量刑亦稱妥適，被告甲○○上訴意旨否認此部分犯罪，
    為無理由，應予駁回。
乙、撤銷改判部分（甲○○、丙○○被訴於97年3 月3 日使公員
    登載不實罪）:
一、訊據被告甲○○、丙○○2 人固坦承有於上開時地有辦理系
    爭房地所有權移轉登記等情，惟均矢口否認有何使公務員登
    載不實之犯行，被告甲○○辯稱：我太太丙○○是有花錢跟
    我買，我跟她說建物及土地一共800 萬元賣給她，她有拿系
    爭房地去銀行貸款，陸續有拿現金及匯款給我，總共給我80
    0 萬元，我們確實有買賣系爭房地云云。另被告丙○○則亦
    辯稱：我確實以800 萬元向甲○○購買系爭房地，我是先向
    大眾銀行貸款500 萬元匯給他，另外300 萬元是等該房地辦
    理抵押貸款出來之後再給甲○○，這些錢甲○○都拿走了，
    民族路120 號（系爭房地）目前是出租的，租金2 萬7000元
    ，租金我就拿來繳納房貸，我確實是用錢跟甲○○買的云云
    。
二、本件被告甲○○於97年3 月3 日以買賣原因為由，向屏東縣
    屏東地政事務所辦理上開房地之所有權移轉登記予其配偶被
    告丙○○之事實，業據被告甲○○、丙○○均已供承在卷，
    並有系爭土地、建物登記謄本影本（民事一卷7 頁、8 頁）
    、土地、建築改良物所有權買賣移轉契約書影本（偵一卷27
    -32 頁）在卷可按，是被告甲○○、丙○○夫妻間是否果真
    有實際買賣行為而作為系爭房地移登記之原因，乃為被告甲○○、丙○○2 人此部分是否構成使公務員登載不實罪之爭
    點。
三、經查：
（一）被告甲○○於97年3 月3 日即以買賣為原因為由，持其犩
      前所補發之系爭房地權狀向屏東縣屏東地政事務所辦理上
      開房地之所有權移轉登記予其配偶被告丙○○，業如前述
      ，惟被告丙○○則於97年3 月18日始轉帳500 萬元至被告
      甲○○帳戶，固有系爭房地土地及建物登記謄本、大眾商
      業銀行屏東分行函文暨帳戶明細1 份附卷可稽（原審卷11
      5-118 頁），是本件系爭房地移轉登記（97年3 月3 日）
      既在被告丙○○將500 萬元轉帳至被告甲○○帳戶（97年
      3 月18日）之前，則該筆500 萬元之轉帳款項是否即為被
      告丙○○向被告甲○○購買系爭房地之價款，已非無疑問
      。
（二）又被告甲○○、丙○○2 人均供稱：系爭房地係以總價款
      800 萬元成交云云（原審卷24頁反面、25頁），惟被告甲○○於原審供稱：（她《丙○○》如何將800 萬給你？）
      她是去銀行（按陽信商業銀行）貸款660 萬元。（她有沒
      有拿800 萬給你？）有，她陸續有拿現金給我及匯款給我
      ，總共給我800 萬元。（你是何時將土地、房屋登記給她
      ？）她是在過戶之前就把800 萬元給我云云（原審卷24頁
      反面-25 頁），惟核與被告丙○○於原審所供稱：（有沒
      有將800 萬元給他？）我去大眾銀行貸款500 萬元現金給
      他，另外300 萬元是我以前所付租金來抵銷云云（原審卷
      25頁反面），是被告甲○○、丙○○2 人對其500 萬元轉
      帳來源究係被告丙○○向銀行（陽信商業銀行）貸款66 0
      萬元所得或向大眾銀行貸款500 萬元所得，其2 人先後供
      述，已不一有。另對系爭房地之總價款800 萬元扣除轉帳
      之500 萬元後，其餘款300 萬元部分，究係如何付款之供
      述，2 人上開所供亦已明顯矛盾而有瑕疵，足見被告2 人
      上開所供：系爭房地登記之原因係經由其2 人實際買賣云
      云，自難信以為真。況被告丙○○自97年3 月3 日取得系
      爭房地所權後，旋於97年3 月26日始向陽信商業銀行設定
      抵押貸款660 萬元，復有被告丙○○之系爭房地土地及建
      物登記謄本影本在卷可按（民事二卷7 頁、8 頁），亦與
      被告甲○○上開所供：她（丙○○）是在過戶之前就把
      800 萬元給我云云（原審卷24頁反面-25 頁），亦明顯不
      符，復與被告丙○○上開所供：（轉帳500 萬元之來源？
      ）是我去大眾銀行貸款500 萬元現金給他（甲○○）云云
      ，顯然相岐，故被告甲○○、丙○○夫妻2 人是否果真於
      上開系爭房地有實際買賣之行為，已非無疑。況被告甲○○復於原審供稱：（為何當天要辦理移轉登記給丙○○？
      ）因丙○○有跟我買，我爸爸有跟我說要登記給我太太，
      但這是92年的事情云云（原審卷24-25 頁）。是系爭房地
      果真已由被告之父李錦郎生前即表示要移轉登記予被告丙○○，則被告丙○○何須再支付買屋價款予被告甲○○之
      理。另被告丙○○自取得上開系爭房地所有權後，系爭房
      地出租收益即由被告丙○○收取等情，固有原審法院97年
      度屏簡移調字第37號調解筆錄在卷可按，惟此僅能證明被
      告丙○○取得系爭房地所有權狀後，因出租系爭房地因而
      收取法定孳息，惟尚無法憑此即推認被告甲○○、丙○○
      2 人有上開系爭房地真實買賣之事實，故亦難憑此為被告
      2 人有利之認定。
（三）綜上所述，本件被告甲○○、丙○○並未有實際上之買賣
      行為，其2 人既以買賣為原因，並由被告甲○○於97年3
      月3 日向該管地政機關申請辦理移轉登記被告丙○○，故
      被告甲○○、丙○○2 人犯共同使公務員證載不實之事證
      ，亦甚明確，2 人犯行均洵堪認定。
四、論罪科刑及撤銷改判
（一）核被告甲○○、丙○○2 人此部分所為，均係犯刑法第21
      4 條使公務員登載不實罪。又被告2 人有共同之犯意聯絡
      及行為分擔，均為共同正犯。另被告甲○○此部分所犯使
      公務員登載不實罪部分，與前揭上訴駁回之使公務員登載
      不實罪部分，其2 次相距之時間相隔2 月餘（96年12月22
      日及97年3 月3 日），故屬犯意各別，行為互異，應論併
      罰。
（二）原審對被告甲○○、丙○○2 人被訴此部分均為無罪之諭
      知，自有未合。檢察官上訴指摘原判決關於被告甲○○、
      丙○○此部分為無罪判決不當，非無理由；原判決關於被
      告甲○○、丙○○於97年3 月3 日犯使公務員登載不實罪
      部分，既有上述可議，自應由本院關於被告甲○○、丙○○於97年3 月3 日犯使公務員登載不實罪部分均撤銷改判
      。爰審酌被告甲○○、丙○○夫妻2 人均明知並無買賣之
      實，竟以不實之買賣契約向該管地政機關辦理不實移轉登
      記，其2 人所為實不足取，惟念及被告2 人，係為避免被
      告甲○○名下之系爭房地因遭其父出租不詳姓名之人作為
      人頭公司，因而影響日後可能造成稅捐上之困擾等其他一
      切情狀，爰對被告2 人均量處拘役59日，並依2 人身份、
      教育程度、職業等情，並各諭知如易科罰金，均以新台幣
      1000 元折算1 日之折算標準。
丙、定執行刑及緩刑：
    被告甲○○於上開經撤銷改判拘役59日，如易科罰金，以新
    台幣1000元折算1 日，並與前開駁回上訴所處之拘役50日，
    如易科罰金，以新台幣1000元折算1 日，應執刑拘役70日，
    如易科罰金，以新台幣1000元折算1 日。又被告甲○○、丙○○2 人均未有前科，此有台灣高等法院被告全國前案紀錄
    表各1 份附卷可稽，且2 人經此次論罪科刑之教訓，均當知
    所警惕，信無再犯之虞，本院認其2 人所宣告之刑，均以暫
    不執行為適當，爰均併予宣告緩刑2 年，以啟自新。
據上論結，應依刑事訴訟法第368 條、第369 條第1 項前段、第
364 條、第299 條第1 項前段，刑法214 條、第28條、第51條第
6 款、刑法第74條第1 款，刑法施行法第1 之1 條，判決如主文
。
本案經檢察官陳建年到庭執行職務。
中    華    民    國    99    年    7     月    14    日
                    刑事第十庭  審判長法  官 陳中和
                                      法  官 林水城
                                      法  官 李政庭
以上正本證明與原本無異。
本判決不得上訴。
中    華    民    國    99    年    7     月    14    日
                                      書記官 周青玉
附錄本件判決論罪科刑法條：
中華民國刑法第214條
明知為不實之事項，而使公務員登載於職務上所掌之公文書，足
以生損害於公眾或他人者，處3 年以下有期徒刑、拘役或5 百元
以下罰金。

司法院資訊處製作；財團法人民間司法改革基金會備份。
